【裁判字號】    92,台上,5133
【裁判日期】    920918
【裁判案由】    貪污
【裁判全文】
最高法院刑事判決                              九十二年度台上字第五一三三號
    上  訴  人  甲○○
    選任辯護人  丁志達律師
右上訴人因貪污案件，不服福建高等法院金門分院中華民國九十二年五月二十一日第
二審判決（九十年度上訴字第一五號，起訴案號：福建金門地方法院檢察署八十九年
度偵字第三七四號），提起上訴，本院判決如左：
    主  文
上訴駁回。
    理  由
按刑事訴訟法第三百七十七條規定，上訴於第三審法院，非以判決違背法令為理由，
不得為之。是提起第三審上訴，應以原判決違背法令為理由，係屬法定要件。如果上
訴理由狀並未依據卷內訴訟資料，具體指摘原判決不適用何種法則或如何適用不當，
或所指摘原判決違法情事，顯與法律規定得為第三審上訴理由之違法情形，不相適合
時，均應認其上訴為違背法律上之程式，予以駁回。本件上訴人甲○○上訴意旨略稱
：（一）貪污治罪條例第五條第一項第二款規定之公務員利用職務上之機會詐取財物
罪，必其所收取之財物或金錢與其職務有相當對價關係始屬相當，若其所取得之財物
與其職務無關，即難以該罪相繩；原判決認定上訴人係利用代聯盛營造廠報稅之機會
，以節稅為詞，向被害人王振柏詐取現款，準此，則上訴人並未利用職務之機會詐取
財物，原判決以貪污論處罪刑，自有適用法則不當之違法。（二）公務員利用職務上
之機會詐取財物罪，以該公務員有假藉職務上之機會，施以詐術為要件，若其所實施
之行為，不致使一般人陷於錯誤，雖因被害人智識淺薄而陷於錯誤，亦難謂被害人之
交付財物與詐欺行為之間有相當之因果關係。此與刑法詐欺罪章有準詐欺罪之規定有
間，原判決以上訴人利用被害人智識淺薄，佯以節稅為由詐得新台幣（下同）二十五
萬元，尚與貪污治罪條例第五條第一項第二款規定之要件顯不該當，不得論以該條之
罪刑。（三）原判決認定上訴人於民國八十四年五月二日代被害人申報八十三年營利
事業所得稅（以下簡稱營所稅）時，利用職務上之機會詐取財物，但被害人係於同年
八月一日始簽發同面額之支票交付上訴人提示付款，其遲延給付之原因為何，是否因
其他之原因而為給付，攸關事實之認定，原判決未加釐清，遽行判決，尚有未洽。又
節稅為合法行為，上訴人為被害人節稅，被害人給與報酬，即無違法之可言。（四）
所得稅法之審查工作，係指命納稅義務人提出簿據供查核或依法逕行核課者而言，若
非此類之行為，自難謂稅務人員已為初步之審查行為，查證人楊福發證稱：上訴人收
件後只審查申報之金額是否符合，金額有無漏載，但收件並非表示開徵，如果查無問
題，即可過關，台灣省北區國稅局八十九年十二月六日國稅金門二第八九二三七一二
號函亦載明聯盛營造廠八十三年營所稅之核定日期為八十七年三月十七日，益見上訴
人不負審查之職責，上訴人既無審查之權限，自無利用職務上之機會詐取財物之可言
。（五）被害人之指訴如無瑕疵，且就其他方面調查又與事實相符，固可採為科刑之
基礎，倘其陳述尚有瑕疵，在未究明前，遽採為論罪科刑之根據，即難認為適法。查
被害人於調查中指稱其有交付報酬與上訴人二十五萬元，但於第一審法院審理中改稱
：上訴人以節稅為由向其拿過二次錢，一次二十萬元、一次二十五萬元，前後所供不
一，其指訴顯有瑕疵，自非可採；又上訴人除代被害人申報聯盛營造廠八十三年營所
稅，並代被害人之其他公司報稅，且聯盛營造廠之八十三年營所稅將被害人與蔡世祥
之稅負分別計算，如有利用報稅之機會詐取財物，何以蔡世祥及被害人之其他公司未
見支付任何金錢。是被害人所指上訴人詐取財物顯與事實不符。（六）原審法院於九
十一年三月六日訊問被害人時，諭知證人隔離訊問，但證人陳述完畢後命上訴人入庭
，未告以陳述要旨，其踐行之訴訟程序顯然違背法令。查原判決認定上訴人為福建省
金門縣稅捐稽徵處之助理稅務員，係依據法令從事公務之人員。緣財政部自八十三年
一月一日起開徵營所稅，將稽徵事務，授權委託金門縣稅捐稽徵處代為徵收，並適用
擴大書面審查核課，上訴人經指派辦理金門地區（第一服務區）營業人申報年度營所
稅之收件及查審申報書面資料之業務。而王振柏自八十二、三年間起，以聯盛營造廠
名義向外承攬工程業務時，因不諳稅務法令及記帳申報，而委請上訴人負責記帳及處
理申報營所稅事宜，約定每月酬勞為三千元，每隔半年合併給付費用一萬八千元。詎
上訴人於八十四年二月至四月間某日，竟意圖為自己不法之所有，藉詞節稅為由，向
王振柏詐財，利用自身任職金門縣稅捐稽徵處及職司辦理金門地區營所稅之收件及初
步查審等職務之機會，先製作乙份有關於聯盛營造廠八十三年度所有承攬工程之金額
、應繳納稅捐及王振柏與蔡世祥各應分擔繳納八十三年度聯盛營造廠營所稅之計算清
單（即試算表），向王振柏詐稱：聯盛營造廠原應繳納八十三年度營所稅，高達二百
二十二萬二千九百七十七元，經其核算幫忙節稅後，僅需繳納四十九萬九千四百五十
五元等語，並保證絕無問題，而向王振柏索取二十五萬元之報酬。王振柏因不懂稅務
法令及事後見上訴人於八十四年五月二日代聯盛營造廠申報八十三年度營所稅結算申
報書，未遭退件補稅而陷於錯誤，於八十四年八月一日簽發票號一四四六五八號、金
額二十五萬元之金門縣農會信用部支票乙紙與上訴人兌領。嗣於八十九年初，因王振
柏與人有房屋工程尾款糾紛涉訟，遭人檢舉逃漏稅捐，經福建省調查處調卷查核偵辦
，上訴人乃於八十九年十月十七日自台灣土地銀行金門分行帳戶內提領現款四十萬元
，連同所積欠之工程款一併退還王振柏等情，係依憑上訴人所供其於代被害人申報八
十三年聯盛營造廠之營所稅後，收受被害人所交付之面額二十五萬元之支票提示付款
，嗣已加以退還等語，並據被害人指訴詳確，復有證人邱淑惠、許燕楹、楊福發之證
詞、金門縣稅捐稽徵處八九稅工字第一二九八號函、財政部台灣省北區國稅局金門服
務處九十一年三月二十一日北區國稅金門密字第○九一一○○○九四六號函、試算表
、支票、聯盛營造廠八十三年度營所稅結算申報書、繳款書、營所稅核定通知書等影
本等證據，資以證明上訴人有利用職務上之機會詐取財物之事實，因認第一審論處上
訴人依據法令從事公務之人員利用職務上之機會，詐取財物罪刑，為無不合，予以維
持，駁回上訴人及檢察官在第二審之上訴，已敘明其所憑之證據及認定之理由，並以
上訴人所辯：其幫被害人節稅，被害人為表感謝，才回報二十五萬元，如上開二十五
萬元為贓款，自無以自己名義提示，且其本身只負責收件，不負責查審，無利用職務
機會詐取財物云云。如何不足採信，於理由中詳加說明與指駁。從形式上觀察，並無
違背法令之情形存在。次按上訴人於八十四年四月間任職於金門縣稅捐稽徵處時，負
責營所稅之收件與書面審查工作，業據證人楊福發證述明確，並有金門縣稅捐稽徵處
九十一年三月二十日（91）稅工字第九一○四○九號函可按，至財政部台灣省北區國
稅局金門服務處八十九年十二月六日北區國稅金門二字第八九二三七一二號函稱：聯
盛營造廠八十三年度營所稅係於八十七年三月十七日核定，及該服務處於八十六年七
月一日接辦營所稅時，上訴人並未在該處服務等語；但該函係指金門地區於八十三年
度恢復課徵營所稅，因未建立電腦檔，申報案件亦未依所得稅法第八條規定調查核定
，迨該處於八十六年七月一日接辦擴大書面審核案件，才於八十七年三月十七日調查
核定，與上訴人所負責之初步書面審核性質尚有不同。又財政部台灣省北區國稅局金
門服務處八十六年七月一日接辦營所稅，上訴人未服務於國稅局，但上訴人係於八十
四年服務於金門縣稅捐稽徵處時負責營所稅之書面審核時有本件之犯罪行為，是上開
函文尚不得據為上訴人有利之證據。而上訴人確有利用其負責營所稅書面審核之職務
之機會，在試算單上書寫被害人應納稅額為二百二十二萬餘元，但於申報營所稅時僅
應繳納四十九萬九千餘元向被害人詐取二十五萬元，已據被害人指訴明確，並有相關
支票等書證可稽，上訴人既以詐術使被害人陷於錯誤而為財物之交付，則被害人是否
因智識淺薄，同為財物交付之原因，與犯罪之成立無涉。被害人於第一審審理中固指
稱：上訴人代為申報八十三年營所稅向其詐取二十五萬元，另八十四年代為申報營所
稅亦有索取二十萬元之情，但該二十萬元僅為被害人一己之指訴，並無其他事證足以
證明所指上情為真實，該部分未據起訴，原判決未併加審判，要難據此認被害人被詐
二十五萬元之指訴有瑕疵而不足以採信。此外，原審法院於九十一年三月六日諭知證
人隔離訊問，但證人陳述完畢後命上訴人入庭，曾就證人王振柏所證上訴人曾向其拿
取二十五萬元之重要陳述告以要旨，予上訴人陳述意見之機會，此有訊問筆錄可證（
見原審卷第六四頁），於審判期日亦曾提示上開筆錄予上訴人辯論，是原審所踐行之
訴訟程序，尚無不合。上訴理由之其餘指摘純就原判決採證認事職權適法行使之爭執
，非可認為適法之第三審上訴理由。上訴意旨未依卷內訴訟資料具體指摘原判決如何
不適用法則，或如何適用法則不當，徒就原審採證認事職權之適法行使，及原判決已
說明之事項，任意指摘，核與法律規定得為第三審上訴理由之違法情形，不相適合。
其上訴違背法律上之程式，應予駁回。
據上論結，應依刑事訴訟法第三百九十五條前段，判決如主文。
中      華      民      國    九十二    年      九      月     十八     日
                              最高法院刑事第八庭
                                  審判長法官  莊  登  照
                                        法官  洪  明  輝
                                        法官  黃  一  鑫
                                        法官  魏  新  和
                                        法官  林  秀  夫
      右正本證明與原本無異
                                              書  記  官
中      華      民      國    九十二    年      九      月    二十五    日


司法院資訊處製作；財團法人民間司法改革基金會備份。
